臺灣新北地方法院刑事判決
111年度金訴字第1103號
公  訴  人  臺灣新北地方檢察署檢察官
被      告  李伊庭



上列被告因違反洗錢防制法等案件，經檢察官提起公訴（111年
度偵緝字第1923號），本院判決如下：
    主  文
李伊庭無罪。
    理  由
一、公訴意旨略以：被告李伊庭依一般社會生活通常經驗，可預
    見將自己帳戶提供他人使用，可能幫助不法詐騙集團詐欺財
    物，亦知悉社會上使用他人帳戶詐欺被害人將款項匯入後提
    領之案件層出不窮，如將自己所開立之金融帳戶存摺、提款
    卡（含密碼）提供予他人使用，極可能供詐欺犯罪者用以收
    受詐欺取財犯罪所得，或用以掩飾、隱匿詐欺取財犯罪所得
    來源，或使詐欺犯罪者逃避刑事追訴，而移轉或變更詐欺犯
    罪所得，或使他人逃避刑事追訴，而移轉或變更該犯罪所得
    ，亦可能遭不詳詐欺集團用以作為詐騙被害人以收取贓款之
    工具，竟仍不違背其本意，基於幫助詐欺及洗錢之不確定故
    意，於民國110年4月21日前某日，在不詳地點，將其所開立
    之華南商業銀行帳號000-000000000000號帳戶（下稱華南銀
    行帳戶）之存摺、提款卡及密碼提供不詳詐欺集團成員使用
    。嗣詐騙集團成員取得上開華南銀行帳戶資料後，即共同意
    圖為自己不法之所有，基於詐欺之犯意聯絡，由該集團成員
    中之某不詳人士假冒燒肉店員工及銀行人員，撥打電話予告
    訴人林佩芳，謊稱告訴人因公司遭駭客入侵，個資外洩，若
    先前並無訂位消費，將導致重複請款，需依指示操作網路銀
    行以消取設定云云，使告訴人陷於錯誤，於110年4月21日17
    時20分許，依指示以網路銀行轉帳新臺幣（下同）9萬9,989
    元至上開華南銀行帳戶，旋遭提領一空。因認被告所為，涉
    犯刑法第30條第1項前段、第339條第1項之幫助犯詐欺取財
    罪嫌及刑法第30條第1項前段、洗錢防制法第14條第1項之幫
    助一般洗錢罪嫌。
二、按犯罪事實之認定，係據以確定具體的刑罰權之基礎，自須
    經嚴格之證明，故其所憑之證據不僅應具有證據能力，且須
    經合法之調查程序，否則即不得作為有罪認定之依據。倘法
    院審理之結果，認為不能證明被告犯罪，而為無罪之諭知，
    即無前揭第154條第2項所謂「應依證據認定」之犯罪事實之
    存在。因此，同法第308條前段規定，無罪之判決書只須記
    載主文及理由。而其理由之論敘，僅須與卷存證據資料相符
    ，且與經驗法則、論理法則無違即可，所使用之證據亦不以
    具有證據能力者為限，即使不具證據能力之傳聞證據，亦非
    不得資為彈劾證據使用。故無罪之判決書，就傳聞證據是否
    例外具有證據能力，本無須於理由內論敘說明（最高法院10
    0年度台上字第2980號刑事判決意旨參照）。本件既認應為
    無罪之諭知（詳後），就證據能力部分自無庸再予論述。
三、次按犯罪事實應依證據認定之，無證據不得認定犯罪事實；
    不能證明被告犯罪者，應諭知無罪之判決，刑事訴訟法第15
    4條第2項、第301條第1項分別定有明文。申言之，犯罪事實
    之認定應憑證據，如未能發現相當證據，或證據不足以證明
    ，自不能以推測或擬制之方法，作為裁判基礎（最高法院40
    年台上字第86號判決先例意旨參照）。再者，檢察官對於起
    訴之犯罪事實，仍應負提出證據及說服之實質舉證責任。倘
    其所提出之證據，不足為被告有罪之積極證明，或其指出證
    明之方法，無從說服法院以形成被告有罪之心證，基於無罪
    推定之原則，自應為被告無罪判決之諭知（最高法院92年台
    上字第128號判決先例意旨參照）。
四、訊據被告李伊庭固坦承上開華南銀行帳戶為其所有，且有於
    110年4月中旬某時，將該帳戶之金融卡寄出之事實，惟堅決
    否認有何幫助詐欺、幫助洗錢犯行，辯稱：伊係因找家庭代
    工，在「Facebook」社群網站上看到徵求家庭代工的訊息，
    但需要寄提款卡，會先給薪水還有補貼金等語，當時伊沒想
    那麼多，就寄了上開華南銀行帳戶及中國信託商業銀行帳戶
    的提款卡，並沒有交出存摺等語。而公訴意旨認被告涉犯幫
    助詐欺、幫助洗錢罪嫌，係以被告於偵查中之供述、證人即
    告訴人林佩芳於警詢之指訴、被告上開華南銀行帳戶之基本
    資料暨交易明細、告訴人提出之存摺內頁影本等證據資料，
    為其主要論據。經查：
(一)被告於110年4月中旬某時，在桃園市觀音區文中路某便利商
    店，將其所申設之上開華南銀行帳戶之金融卡寄出予真實姓
    名、年籍資料不詳，通訊軟體暱稱「晴」、「梁恩昀」等人
    （下稱「晴」、「梁恩昀」），並以通訊軟體告知密碼；嗣
    「晴」、「梁恩昀」所屬詐騙集團成員取得上開華南銀行帳
    戶後，即意圖為自己或他人不法所有，基於詐欺取財及洗錢
    之犯意，於110年4月21日16時35分許，假冒燒肉店員工及銀
    行人員撥打電話予告訴人，佯稱因公司遭駭客入侵，個資外
    洩，若先前並無訂位消費，將導致重複請款，需依指示操作
    網路銀行以消取設定云云，使告訴人陷於錯誤，於同（21）
    日17時20分許，依指示以網路銀行轉帳9萬9,989元至上開華
    南銀行帳戶內，旋遭提領一空等情，業據被告自承在卷（見
    臺灣新北地方檢察署111年度偵緝字第1923號卷《下稱偵緝卷
    》第29頁至第33頁、本院111年度金訴字第1103號卷《下稱本
    院卷》第44頁、第75頁至第83頁），核與證人即告訴人於警
    詢時指證遭詐騙之情節相符（臺灣新北地方檢察署111年度
    偵字第5237號卷《下稱偵卷》第15頁至第17頁），並有上開華
    南銀行帳戶之基本資料及交易明細表、告訴人提出之交易明
    細擷圖及存摺內頁影本、被告提出之網路訊息擷圖及通訊軟
    體對話紀錄各1份附卷可稽（偵卷第27頁至第31頁、第41頁
    至第43頁、偵緝卷第45頁至第65頁），是此部分事實應堪認
    定。
(二)又關於「人頭帳戶」之取得，可分為「非自行交付型」及「
    自行交付型」。前者，如遭冒用申辦帳戶、帳戶被盜用等；
    後者，並因交付之意思表示有無瑕疵，可再分為無瑕疵之租
    、借用、出售帳戶，或有瑕疵之因虛假徵才、借貸、交易、
    退稅（費）、交友、徵婚而交付帳戶等各種型態。面對詐欺
    集團層出不窮、手法不斷推陳出新之今日，縱使政府、媒體
    大肆宣導各種防詐措施，仍屢屢發生各種詐騙事件，且受害
    人不乏高級知識、收入優渥或具相當社會經歷之人。是對於
    行為人單純交付帳戶予他人且遭詐欺集團利用作為詐騙工具
    者，除非係幽靈抗辯，否則不宜單憑行為人係心智成熟之人
    ，既具有一般知識程度，或有相當之生活、工作或借貸經驗
    ，且政府或媒體已廣為宣導詐欺集團常利用人頭帳戶作為其
    等不法所得出入等事，即以依「一般常理」或「經驗法則」
    ，行為人應可得知銀行申辦開戶甚為容易，無利用他人帳戶
    之必要，或帳戶密碼與提款卡應分別保存，或不應將存摺、
    提款卡交由素不相識之人，倘遭不法使用，徒增訟累或追訴
    危險等由，認定其交付帳戶予他人使用，必定成立幫助詐欺
    及洗錢犯行；而應綜合各種主、客觀因素及行為人個人情況
    ，例如行為人原即為金融或相關從業人員、或之前有無相同
    或類似交付帳戶之經歷，甚而加入詐欺集團、或是否獲得顯
    不相當之報酬、或於交付帳戶前特意將其中款項提領殆盡、
    或已被告知係作為如地下博奕、匯兌等不法行為之用、或被
    要求以不常見之方法或地點交付帳戶資料等情，來判斷其交
    付帳戶行為是否成立上開幫助罪。畢竟「交付存摺、提款卡
    」與「幫助他人詐欺及洗錢」不能畫上等號，又「不確定故
    意」與「疏忽」亦僅一線之隔，自應嚴格認定。以實務上常
    見之因借貸或求職而提供帳戶為言，該等借貸或求職者，或
    因本身信用不佳或無擔保，無法藉由一般金融機關或合法民
    間借款方式解決燃眉之急，或因處於經濟弱勢，急需工作，
    此時又有人能及時提供工作機會，自不宜「事後」以「理性
    客觀人」之角度，要求其等於借貸或求職當時必須為「具有
    一般理性而能仔細思考後作決定者」，無異形同「有罪推定
    」。而應將其提供帳戶時之時空、背景，例如是否類同重利
    罪之被害人，係居於急迫、輕率、無經驗或難以求助之最脆
    弱處境、或詐騙集團係以保證安全、合法之話術等因素納為
    考量。倘提供帳戶者有受騙之可能性，又能提出具體證據足
    以支持其說法，基於無罪推定原則，即應為其有利之認定（
    最高法院111年度台上字第1075號判決意旨參照）。
(三)關於被告交付上開帳戶資料之緣由，被告於偵查及本院審理
    中始終辯稱係因應徵家庭代工工作遭詐騙等語如前，並提出
    「Facebook」網站訊息及其與「晴」、「梁恩昀」間之通訊
    軟體對話紀錄擷圖（偵緝卷第45至65頁），經核與被告前開
    所辯相符，堪認被告所辯係與「晴」、「梁恩昀」洽詢家庭
    代工之訊息後，寄出其所申設之上開帳戶金融卡予對方，並
    另提供密碼等節，尚非無稽。又觀諸「晴」於通訊軟體對話
    中告以：「直接寄到公司材料部登記的喔」、「你去檢查一
    下信託的補貼有沒有收到」、「要審核好才會給你安排這補
    貼啦」等語；「梁恩昀」則告以：「我是晴晴的主管」、「
    晴晴被撥去材料部」、「到時候你收到卡片的時候／就有320
    0的補貼在裡面」、「因為材料部這邊要給你登記 要給你存
    入材料費／怕錢給你混掉所以先取出來 怕給你用到／到時候
    登記好錢是會在給你存入進去的」等話術（偵卷第47頁、第
    53頁、第55頁、第59頁，原文換行部分以「／」表示），藉
    以降低被告心防，取信被告，圖使被告信任提供帳戶後確會
    獲得代工機會及薪資；而被告寄出上開帳戶資料後，尚曾數
    次向「晴」、「梁恩昀」詢問卡片何時返還、薪資何時撥款
    、材料何時寄來等事宜（偵卷第51頁、第54頁、第61頁），
    可見被告寄送帳戶後，尚不斷詢問「晴」、「梁恩昀」相關
    事宜進度，並非不聞不問，實難認其最初係基於幫助詐欺取
    財及幫助洗錢之不確定故意而提供本案帳戶之金榮卡及密碼
    。從而，被告經「晴」、「梁恩昀」以上開話術告知後，基
    於信任對方而將上開帳戶之資料寄出，固與社會一般人應謹
    慎使用、管理帳戶之態度有違，然衡諸被告於案發時雖年滿
    27歲，但有輕度身心障礙，於審理時並自陳學識程度為高職
    綜合科畢業，畢業後工作都是在電子或物流工廠短期打工，
    無穩定長期之工作等語（本院卷第82頁審理筆錄、第17頁被
    告戶政資料查詢結果、第49頁身心障礙證明影本），足見被
    告辨別事理之能力顯較一般人為低，且非人生經驗及社會歷
    練豐富之人，客觀上難以期待其於尋覓家庭代工工作之際，
    能對帳戶恐遭詐欺集團挪為他用之情有何預見，自難認其交
    付上開帳戶時，主觀上即係基於容任其帳戶為詐欺集團所用
    ，亦不違背其本意之心態。
五、綜上所述，本件依檢察官所舉各項證據方法，尚不足使所指
    被告涉犯上開幫助詐欺及幫助洗錢罪嫌之事實達於通常一般
    人不致有所懷疑，而得確信為真實之程度，無法使本院形成
    被告確有檢察官所指犯罪事實之有罪心證。此外，檢察官並
    未提出其他積極證據足資證明被告有何上開犯行，揆諸前開
    說明，本件不能證明被告犯罪，基於無罪推定原則，自應為
    被告無罪之諭知。
據上論斷，應依刑事訴訟法第301條第1項（依刑事判決精簡原則
，僅記載程序法條文），判決如主文。
本案經檢察官曾開源提起公訴，由檢察官彭聖斐到庭執行公訴　
中　　華　　民　　國　　111 　年　　10　　月　　11　　日
                  刑事第十三庭  審判長法  官  陳昭筠

                                      法  官  施吟蒨

                                      法  官  林建良 
上列正本證明與原本無異。
如不服本判決，應於判決送達後20日內敘明上訴理由，向本院提
出上訴狀 (應附繕本) ，上訴於臺灣高等法院。其未敘述上訴理
由者，應於上訴期間屆滿後20日內向本院補提理由書「切勿逕送
上級法院」。
（被告不得上訴，檢察官得上訴）
                                      書記官  陳昇宏
中　　華　　民　　國　　111 　年　　10　　月　　12　　日